臺灣高等法院刑事判決　　　　　　　　　　　　九十三年度上更(一)字第三０一號
　　上　訴　人
　　即　被　告　丙○○
　　指定辯護人　游文華律師
右列被告因違反藥事法案件，不服臺灣桃園地方法院八十九年度訴字第五九一號，中
華民國八十九年十一月二十七日第一審判決（起訴案號：臺灣桃園地方法院檢察署八
十九年度偵字第五０七七號），提起上訴，判決後由最高法院發回更審，本院判決如
左︰
    主  文
原判決撤銷。
丙○○共同輸入禁藥，處有期徒刑伍月。
    事  實
一、丙○○於八十八年九月二日至五日，應乙○○邀請，參加甲○○舉辦之員工旅遊
    ，明知未經衛生主管機關核准，不得擅自輸入藥品，竟與同往泰國之乙○○及甲○○基於共同輸入藥品之犯意聯絡，由乙○○、甲○○（上開二人未據起訴）在
    泰國以不詳代價購入可供減肥用之藍白色膠囊藥丸十二袋（每一袋各為一千四百
    顆，十二袋合計一萬六千八百顆，毛重共四千六百公克）後，夾藏於所攜帶之行
    李內，委由丙○○攜帶回國，嗣於八十八年九月五日，自泰國搭機入境桃園中正
    機場通關時，經財政部臺北關稅局（下稱關稅局）稽查人員查獲，並當場扣得上
    開藥丸（業經關稅局沒入）。
二、案經臺北關稅局移送臺灣桃園地方法院檢察署檢察官偵查起訴。
    理  由
一、訊據上訴人即被告丙○○坦承有於前揭時、地攜帶如附表之藥丸入境之事實，惟
    矢口否認涉有輸入禁藥之犯意，辯稱：我不知道扣案禁藥有何成分，亦不知衛生
    署將之公告為禁藥，是乙○○稱行李裝不下，委我帶回臺灣，扣案禁藥非我所有
    ，乙○○叫我頂替云云。
二、經查：
  (一)被告確於八十八年九月五日自泰國搭機返抵中正機場入境通關時，為臺北關稅局
    稽查人員扣得上開藍白色膠囊藥丸藥品毛重四千六百公克，有臺北關稅局扣押貨
    物、運輸工具收據及搜索筆錄附卷可稽（見偵查卷第三頁）。
  (二)經關稅局查獲之藍白色膠囊藥丸共有十二袋，每一袋上分別註明「50 months」
    （其中亦有註明為「50 mont」）、「1400 cap」，每一袋體積均相當，經原審
    拆視其中一袋，清算其數量為一千四百顆，故知「1400 cap」係指一千四百顆之
    意，十二袋合計應有一萬六千八百顆，業經原審當庭勘驗在案（見原審卷第七十
    五頁）。
  (三)被告對於攜帶上開藥品之原因，先於原審辯稱：朋友介紹我去泰國看病，所攜藥
    品乃在泰國醫院看病所開的藥（見原審卷第二十五頁）；嗣於本院及本院前審更
    異前詞稱：在泰國的旅館內，乙○○託我帶藥，稱藥有醫生證明，她的行李放不
    下（本院卷第七十八頁、本院前審卷第四十四頁），所辯前後不一。證人即同行
    遊泰國之人陳美君於本院前審證稱：乙○○在搭機出飯店前，有交給被告、我及
    其他人行李箱，核與被告所稱在泰國旅館，乙○○託其帶藥，每個人行李都有裝
    藥品等語相符（見本院前審卷第四十四頁、第五十四頁），再以被告攜帶回臺之
    藥丸數量，果其所言屬實，則該旅行團分散帶回藥丸之數量至鉅，若係合法藥品
    ，豈需偷偷夾帶？則被告諉稱不知所帶回者為禁藥，顯與常情不合；另被告該次
    出國乃受人招待，行前並未付款，有乙○○、甲○○陳述在卷（見本院卷第一三
    一頁、本院前審卷第一三五頁），雖乙○○、甲○○對於誰為被告負擔出國費用
    一事，所陳不一，且被告所稱嗣後有交付旅費予乙○○，或係因害乙○○行李被
    扣，心理過意不去，或係懷疑旅遊招待之動機而為避嫌之故（見本院前審卷第四
    十二頁、第五十五頁、本院前審卷第二十一頁、第三十五頁），惟關於被告係應
    邀出國，事前並未負擔任何旅費之情，則無二致，則被告平白受人招待出國旅遊
    ，其推諉不知幫乙○○夾帶何物入關，顯違常情，不足採信。
  (四)查扣之藥物共一萬六千八百顆，果如被告於原審所陳係自行服用，該藥物每日早
    晚各服一粒，可服用八千四百天，約合二十三年之久；縱如被告所陳有朋友三、
    四人託買，則以五人計，每人亦可服用近五年之久（見原審卷第七十四頁反面、
    第七十五頁正、反面）；況經原審透過本院囑託外交部查詢泰國地區對於含有Ｐ
    ＨＥＮＴＥＲＭＩＮＥ成分藥品相關法令規定，我國駐泰國臺北經濟文化辦事處
    於八十九年九月八日以泰安八十九字第０八五一號函覆略以ＰＨＥＮＴＥＲＭＩ
    ＮＥ含有抑制及治療精神異常的功能，凡該類藥品在泰國地區均列為禁藥管制，
    依泰國衛生部食品藥物管理局規定，非經醫師處方，不得販售、服用及持有，因
    治療需要且獲有執業醫師處方箋者，亦不得持有超過三十日之服用量，有該函附
    卷可稽（見原審卷第六十二頁、第六十三頁），則被告攜帶回臺之藥品數量，顯
    逾醫師所得開立三十天之量；而被告於原審所提出八十八年六月二十三日泰國醫
    師所開立之處方簽，亦與被告出國時間不同（見原審卷第三十四頁），則被告所
    辯上開藥物係其以自己之名義看病所開藥物，欲自行服用或分與朋友三、四人服
    用云云，顯違常理，殊無可採。
  (五)證人陳美君於原審證述，受乙○○所託，帶回減肥藥品，乙○○並出示泰國醫生
    證明，核與被告於本院前審供述相符（見本院前審卷第四十四頁、第五十五頁）
    ，而乙○○亦於本院證述，該次旅遊係因甲○○要招待員工人數不足，遂邀請被
    告同往，行前未與被告提及支付團費之事（見本院卷第一二七頁），且被告亦自
    承其與乙○○係朋友關係，但很少聯絡（見本院前審卷第四十一頁），則何以會
    接受一位不常聯絡朋友之招待出國旅遊？則被告旅費係由乙○○或甲○○所出（
    見本院卷第一三一頁、本院前審卷第一三五頁）。另乙○○於本院自承有為被告
    支付律師費用七千元，復有被告父親、兄長與乙○○電話錄音譯文：乙○○稱出
    錢幫被告請律師等語（見本院卷第一三０頁、本院前審卷第一一六頁），倘乙○○就被告攜帶禁藥入關一事，如其所言全然不知，何以僅以介紹律師之舉，即願
    為被告擔負七千元費用？是被告與乙○○、甲○○就攜帶禁藥入關一事，顯有犯
    意聯絡與行為分擔。至證人丁○○證稱：被告固曾與李玉花、被告見過面，當天
    簽立辯護委任狀，惟隨後即解除委任，對本案被告案情，並不清楚等情，亦不能
    為有利被告之認定。
  (六)按藥事法第二十二條本法所稱禁藥，係指藥品有左列各款情形之一者：一　經中
    央衛生主管機關明令公告禁止製造、調劑、輸入、輸出、販賣或陳列之毒害藥品
    。二  未經核准擅自輸入之藥品。但旅客或隨交通工具服務人員攜帶自用藥品進
    口者，不在此限。本件被告並未向衛生主管機關申請核准，擅自輸入藥品，其藥
    品即屬藥事法第二十二條第二款所稱之禁藥，所為該當於藥事法第八十二條第一
    項之輸入禁藥要件；至扣案之藍白色膠囊經關稅局取其中六顆送請鑑驗結果，確
    呈ＰＨＥＮＴＥＲＭＩＮＥ陽性反應；而ＰＨＥＮＴＥＲＭＩＮＥ屬安非他命類
    藥品，業經行政院衛生署於六十九年十二月八日以衛署藥字第三０一一二四號公
    告禁止使用，固為藥事法第二十二條第一款所稱之禁藥，有行政院衛生署八十八
    年十一月二十九日衛署字第八八０七二九二四號函、該署藥物食品檢驗局檢驗成
    績書在卷可核（見偵查卷第七頁至第十頁）。惟被告未具有藥學知識，僅因知該
    藥係減肥藥，並未知悉其確實成分，又查無證據證明被告確知該藥含有ＰＨＥＮ
    ＴＥＲＭＩＮＥ，屬安非他命類藥品之情，是所辯不知該藥品係毒品危害防制條
    例所稱之第二級毒品，尚非虛妄，自難執此認被告明知該藥係屬藥事法第二十二
    條第一款所指經中央主管機關明令禁止輸入之毒害藥品。
  (七)綜上所述，本件明知未經核准擅自輸入藥品，事證明確，被告犯行洵堪認定，應
    予論罪科刑。
三、證人陳美君於本院前審證稱：出機場後乙○○有叫九人座行李車來接，我們在桃
    園附近某處停車，她將交給我們的行李帶走並翻開，我們有發現藥物，她稱這是
    醫生開的減肥藥，還給我們看醫生證明單等語（見本院前審卷第五十五頁），核
    與被告於原審自承帶回減肥藥等語相符（見原審卷第二十六頁），則被告所認知
    攜回藥品為減肥藥，非毒品危害防制條例管制之第二級毒品安非他命甚明，被告
    既欠缺輸入第二級毒品之主觀犯意，即無該當毒品危害防制條例第四條第二項運
    輸第二級毒品罪、及懲治走私條例第二條第一項走私罪之適用，先予敘明。本件
    被告未經核准，私行攜帶上開非供自用藥品入境，該藥品自屬藥事法第二十二條
    第二款所稱之禁藥。核其所為，係犯修正施行前藥事法第八十二條第一項之輸入
    禁藥罪。公訴人以被告所為係輸入藥事法第二十二條第一款之禁藥，容有誤會。
    被告行為後，藥事法第八十二條第一項之輸入禁藥罪，業於九十三年四月二十一
    日修正公布，並於同年月二十三日生效，其法定刑亦由原「處七年以下有期徒刑
    ，得併科新台幣十五萬元以下罰金。」，修正為「處十年以下有期徒刑，得併科
    新臺幣一千萬元以下罰金。」經比較新舊法，以修正前之舊法有利於被告，依刑
    法第二條第一項但書，自應適用修正前之藥事法第八十二條第一項規定處斷。被
    告與乙○○、甲○○間，有犯意聯絡及行為分擔，為共同正犯（乙○○、甲○○
    未據檢察官起訴）。
四、原審以被告犯罪事證明確，予以論罪科刑，固非無見，惟查：原審未據詳審，遽
    以被告係輸入藥事法第二十二條第一款之禁藥，其事實認定，即非無誤。又被告
    行為後，藥事法第八十二條第一項之輸入禁藥罪業經修正施行，已如前述，原審
    未及比較新舊法，適用有利被告之舊法，且未慮及被告與乙○○、甲○○之共同
    正犯關係，竟論被告單獨犯案，均有未合。被告上訴意旨執前詞否認有輸入禁藥
    之故意云云，雖無理由，惟原判決既有上開可議，仍屬無可維持，應由本院將原
    判決撤銷改判。爰審酌被告之犯罪動機、目的、手段、及其品行、生活狀況、智
    識程度、初入社會、缺乏經驗、與於輸入時，即被查獲，犯罪所生損害尚非巨大
    、及犯後態度等一切情狀，量處如主文第二項所示之刑。扣案含ＰＨＥＮＴＥＲ
    ＭＩＮＥ禁藥之藍白色膠囊藥丸（毛重四千六百公克），業據關稅局以行政處分
    沒入，有該局八九丙字第八六０號處分書附卷可稽（見原審卷第四十七頁），參
    酌司法院院字第二八三二號解釋之意旨，爰不宣告沒收。
據上論斷，應依刑事訴訟法第三百六十九條第一項前段、第三百六十四條、第二百九
十九條第一項前段、修正施行前藥事法第八十二條第一項、刑法第二條第一項但書、
第二十八條、第十一條前段，判決如主文。
本案經檢察官郭啟東到庭執行職務。
中　　　華　　　民　　　國　　九十三　　年　　 十一 　　月　　 十一 　　日
                              臺灣高等法院刑事第二十一庭
                                  審判長法  官  葉　騰　瑞
                                        法  官  劉　壽　嵩
                                        法  官  魏　新　國
右正本證明與原本無異。
如不服本判決，應於收受送達後十日內向本院提出上訴書狀，其未敘述上訴之理由者
並得於提起上訴後十日內向本院補提理由書（均須按他造當事人之人數附繕本）。
                                        書記官  陳　秋　雄
中　　　華　　　民　　　國　　九十三　　年　　 十一 　　月　　 十二 　　日
附錄：本案論罪科刑法條全文
修正施行前藥事法第八十二條第一項：
製造或輸入偽藥或禁藥者，處七年以下有期徒刑，得併科新臺幣十五萬元以下罰金。
